最高法院民事判決　　　　　　　　　　　　　　　八十七年度台上字第二五六三號
　　上　訴　人　李錦嬌
　　訴訟代理人　黃德賢律師
　　被 上訴 人　陳清海
　　訴訟代理人　呂傳勝律師
右當事人間請求給付違約金事件，上訴人對於中華民國八十六年十月十四日臺灣高等
法院第二審判決（八十六年度上字第五三九號），提起上訴，本院判決如左：
    主  文
原判決關於駁回上訴人其餘上訴及該訴訟費用部分廢棄，發回臺灣高等法院。
    理  由
本件上訴人主張：伊與被上訴人於民國八十一年四月十六日簽訂合作興建房屋契約書
，由伊提供坐落臺北縣蘆洲鄉○○段八八六與八八七號土地，交予被上訴人，併同訴
外人李建生所有同段八八八號土地，合建房屋。嗣雙方發生爭執，案經臺灣高等法院
以八十四年度上更(一)字第一七一號請求履行契約事件（以下稱前案）審理時，於八十
四年十一月七日成立和解，約定：「李錦嬌（即上訴人）願給付陳清海（即被上訴人
）新台幣（下同）佰貳拾萬元，其中壹佰柒拾萬元於八十四年十一月三十日前給付
，餘壹佰伍拾萬元於八十五年六月三十日前交屋同時交付，如逾期交屋，每逾一日，
陳清海願給付李錦嬌壹萬元」。惟被上訴人迄未能交付無瑕疵之房屋與伊使用，伊自
得依和解筆錄約定，請求被上訴人給付自八十五年七月一日起迄本件第一審言詞辯論
終結時止，共二百十九日，每日一萬元計算之違約金等情，求為命被上訴人給付一百
九十七萬一千元，及自八十五年七月二日起加付法定遲延利息之判決（上訴人超過上
開金額之請求數額，即請求被上訴人給付二十一萬九千元及利息部分，業經原審判決
勝訴確定）。
被上訴人則以：上訴人請求之違約金在前案已為訴訟上之和解，茲重行起訴，於法已
有未合。且伊依和解約定期日，完成房屋之興建，按時通知上訴人交屋，遭上訴人拒
絕受領，所以延遲交屋期日，自不可歸責於伊。又依和解約定內容，上訴人於伊交付
房屋時，有給付伊一百五十萬元之對待給付義務，上訴人拒絕為此對待給付，依民法
第二百六十四條規定，伊亦得拒絕交屋，上訴人遲至八十六年三月二十日始交付一百
五十萬元，伊於同日即完成交屋，應無遲延可言。退而言之，就令伊遲延交屋，上訴
人亦遲延交付一百五十萬元價金，亦使伊受有資金不能運用之損害等語，資為抗辯。
原審將第一審所為上訴人敗訴判決，關於駁回上訴人請求被上訴人給付超過二十一萬
九千元及其法定遲延利息部分，判予維持，駁回其上訴，係以：被上訴人於前案係以
上訴人遲未依合建契約約定，將其所提供坐落蘆洲鄉○○段八八六及八八七號土地與
同段八八八號土地合併為由，請求判命上訴人辦理合併事宜並加倍返還合建保證金以
為違約金，該事件於臺灣高等法院審理時達成訴訟上和解，其和解筆錄第一項所約定
者，實係就訴訟標的以外之事項為和解，應無民事訴訟法第三百八十條第一項所定之
「與確定判決有同一效力」。兩造對此內容既有爭執，自可再行起訴，尚無「一事再
理」問題。查前案和解筆錄約定：逾期交屋，每逾一日，被上訴人應給付上訴人一萬
元。此項違約金之約定，著重於房屋之交付，對於逾期給付價金一百五十萬元，則無
給付違約金之約定，依契約自由之原則，此等加重建商責任之約定，於法並無不合。
被上訴人不得以上訴人遲延交付一百五十萬元，而謂本身無給付違約金之義務。又和
解筆錄業已約明被上訴人交屋期限為八十五年六月三十日，被上訴人即應依此約定交
屋，如上訴人拒絕受領交屋，被上訴人可將鑰匙寄達上訴人或拋棄占有，以達交屋目
的，不得以上訴人拒絕受領交屋資為抗辯。被上訴人所辯均無理由，既遲延交屋即應
依約支付違約金。惟約定之違約金額過高者，法院得減至相當之數額，民法第二百五
十二條定有明文。本件約定之違約金為每逾一日應給付一萬元，顯然過高，經斟酌雙
方之身份、地位，經濟情況等，認每逾一日以一千元計算為適當。上訴人以被上訴人
遲延二百十九日，請求被上訴人給付違約金及利息，其請求超過二十一萬九千元及其
法定遲延利息部分，要難准許等詞，為其判斷之基礎。
惟查：法院依民法第二百五十二條規定，於當事人約定之違約金額過高時，固得以職
權核減至相當之數額，惟當事人所約定之違約金何以過高﹖法院據以核減至相當數額
之衡量標準為何﹖則應於判決理由中記明，否則即屬判決不備理由。本件原判決謂：
本件約定之違約金為每逾一日應給付一萬元，顯然過高，經斟酌雙方之身份、地位、
經濟情況等，認每逾一日以一千元計算為適當云云，並未記明認定約定違約金額過高
之理由，亦未具體記載兩造之身份、地位、經濟情況等情狀，自難認已就核減違約金
之理由為具體表明。何況，違約金之約定是否過高，應依違約金係屬於懲罰之性質或
屬於損害賠償約定之性質而有不同。若屬前者，應依一般客觀事實、社會經濟狀況及
當事人所受損害情形，以為酌定準；若為後者，則應依當事人實際上所受損失為標
準，酌予核減。原審未遑細究本件約定違約金之性質，而以當事人雙方之身份、地位
、經濟狀況為核減之斟酌標準，亦有可議。上訴論旨，執以指摘原判決關於駁回其上
訴部分為不當，求予廢棄，尚非無理由。又被上訴人縱如原判決認定，自八十五年七
月一日起遲延交屋，其依約應給付之違約金係每逾期一日應給付一定金額，則自八十
五年七月二日起應給付之違約金，於八十五年七月二日時應尚未陷於遲延，上訴人何
以請求自斯時起算遲延利息，自有進一步研求之必要。其次，前案和解筆錄約定上訴
人應於被上訴人交屋之同時，給付被上訴人一百五十萬元，而僅就被上訴人遲延交屋
約定給付違約金，而未就上訴人遲延給付一百五十萬元約定給付違約金，但上訴人給
付一百五十萬元之義務與被上訴人交屋之義務如屬對待給付，被上訴人於上訴人遲延
給付一百五十萬元時，似非不得援用同時履行之抗辯。再者，前案和解筆錄約明被上
訴人交屋期限為八十五年六月三十日，被上訴人雖有依約定交屋之義務，然如上訴人
無正當理由而拒絕受領交屋，則應由上訴人負受領遲延責任，被上訴人並無遲延交屋
可言。原判決謂：被上訴人可將鑰匙寄達上訴人或拋棄占有，以達交屋目的，不得以
上訴人拒絕受領交屋資為抗辯云云，其法律見解，亦有可議。案經發回，應請注意及
之，詳細調查審究。
據上論結，本件上訴為有理由。依民事訴訟法第四百七十七條第一項、第四百七十八
條第一項，判決如主文。
中      華      民      國    八十七    年      十      月     三十     日
                              最高法院民事第五庭
                                  審判長法官  吳  啟  賓
                                        法官  洪  根  樹
                                        法官  謝  正  勝
                                        法官  劉  福  來
                                        法官  黃  熙  嫣
      右正本證明與原本無異
                                              書  記  官
中      華      民      國    八十七    年     十一     月    二十一    日
                                                                      Ｋ
